【裁判字號】    95,易,1579
【裁判日期】    970728
【裁判案由】    妨害自由等
【裁判全文】
臺灣臺南地方法院刑事判決              95年度易字第1579號
公  訴  人  臺灣臺南地方法院檢察署檢察官
被      告  戊○○
            己○○
共      同  李合法律師
選任辯護人  趙培皓律師
上列被告等因妨害自由等案件，經檢察官提起公訴（95年度偵字
第8555號），本院判決如下：
    主  文
戊○○、己○○共同以強暴妨害人行使權利未遂，各處有期徒刑
捌月，各減為有期徒刑肆月，如易科罰金，均以銀元參佰元即新
臺幣玖佰元折算壹日。
    事  實
一、戊○○與己○○為兄弟關係，渠等均為鄭敬忠之子，且與丙○○、丁○○為叔姪關係。丙○○於民國 95年3月16日早上
    ，駕駛車牌號碼J3－2906號自小客車（下稱J3－2906號車）
    搭載丁○○，前往鄭敬忠位於臺南市○區○○路 222巷18號
    住處（下稱18號房屋），將J3－2906號車停於該址前方為金
    爐、籃球場、樹及房屋所圍繞之廣場（下稱本件廣場）後，
    丙○○、丁○○一同至18號房屋內祭拜母親靈位，祭拜結束
    後，鄭敬忠要求丙○○留下將財產之問題說清楚，丙○○不
    理會並於同日上午9時58分47秒許走出18 號房屋欲朝上開廣
    場前進，鄭敬忠立即至18號房屋門前之水泥空地處揮手阻止
    丙○○，而丁○○、戊○○則由18號房屋走至該水泥空地處
    ，從中隔開鄭敬忠、丙○○後，丙○○朝廣場走去坐上J3－
    2906號車之駕駛座，待丁○○上車後即行駛離，丁○○則先
    與鄭敬忠、戊○○返回18號房屋，再走出18號房屋至本件廣
    場，坐上J3－2906號車之副駕駛座，然因鄭敬忠仍然希望丙○○留下處理財產事宜，戊○○遂於同日 9時59分48秒許走
    出18號房屋至J3－2906號車之車旁、己○○並隨後於同日10
    時0分3秒許走出18號房屋至本件廣場，戊○○、己○○均明
    知丙○○無意願留下而欲駕駛J3－2906號車準備離去，竟共
    同萌生以毀損該車之強暴方式，迫使丙○○見狀不敢開車駛
    離而妨害其駕車離開之權利之犯意聯絡，由戊○○先以腳用
    力踹踢該車之右後車門及右前車輪上方，致右後車門及右前
    車輪上方各有1處鈑金凹陷，續而跳上 J3－2906號車之引擎
    蓋上用腳踢擋風玻璃（未造成損壞），再續而跳上車頂用力
    踩踏，致車頂鈑金凹陷，然因丙○○發車倒退，戊○○即由
    J3－2906號車之車頂往後翻落於地後，己○○見狀即接替續
    而至18號房屋門前空地擺設之花盆處拿取石頭，先持1顆朝
    J3－2906號車之擋風玻璃丟擲，造成擋風玻璃破裂毀損後，
    再立即至J3－2906號車之駕駛座旁，持另1顆石頭朝駕駛座
    之車窗投擲，造成該車窗破裂毀損後，己○○復用手由該車
    窗之破裂處伸入車內，拉扯丙○○握駕駛盤之左手臂，欲阻
    止丙○○離去，然因丙○○仍緊急駕駛J3－2906號車離開，
    致未達到阻止其離去之目的。
二、案經丙○○訴由臺南市警察局第六分局報請臺灣臺南地方法
    院檢察署檢察官偵查起訴。
    理  由
一、按被告以外之人於偵查中向檢察官所為陳述，除顯有不可信
    之情況者外，得為證據，刑事訴訟法第第159條之1第2 項定
    有明文。偵查中對被告以外之人（包括證人、鑑定人、告訴
    人、被害人及共同被告等）所為之偵查筆錄，性質上雖屬傳
    聞證據，惟現階段刑事訴訟法規定檢察官代表國家偵查犯罪
    、實施公訴，依法有訊問被告、證人及鑑定人之權，證人、
    鑑定人且須具結，而實務運作時，檢察官偵查中向被告以外
    之人所取得之陳述，原則上均能遵守法律規定，不致違法取
    供，其可信度極高，故被告以外之人前於偵查中已具結而為
    證述，除有「顯有不可信之情況」之理由外，應具有證據能
    力。丙○○、丁○○、鄭敬忠及蔡錦英，係被告戊○○、戊○○以外之人，其等於偵查中經具結後之證述，陳述過程既
    未受其他外力影響，摻入虛偽之可能性甚低，亦無違法取證
    情事，係屬真意陳述，於客觀上顯無不可信之情況，依上開
    規定，應認具有證據能力。又丙○○之警詢，因與審判中之
    陳述並無不符，該警詢與刑事訴訟法第159條之2規定不符，
    無須引為證據。又國通汽車股份有限公司修理估價單、修復
    費用統一發票各1 份，檢察官、被告及辯護人於本院調查證
    據時，均知曉為審判外之書面陳述，且至言詞辯論終結前均
    未聲明異議，本院審酌上開書面陳述作成之情況，認為適當
    ，依刑事訴訟法第159條之5第2 項規定，得為證據。又卷附
    J3－2906號車受損相片18張（見警卷第11至13頁、偵卷24至
    26頁）及本件廣場之鳥瞰相片6 張（見審理卷第149至154頁
    ），係以科學、機械之方式，對於拍攝之內容為忠實且正確
    之記錄，性質上亦非供述證據，均無刑事訴訟法第159條第1
    項規定之適用。
二、訊據被告二人均矢口否認犯行，被告戊○○辯稱：至18號房
    屋祭拜我祖母之丙○○，與鄭敬忠有大聲講話情形，嗣丙○○由18號房屋至本件廣場，欲駕駛J3－2906號車離開，鄭敬
    忠要我叫丙○○先不要離開，我遂至本件廣場，在J3－2906
    號車之右邊叫丙○○先不要走，希望其下車，但未見駕駛該
    車之丙○○理會，我就踢一下車門，叫其等一下，但丙○○
    突然駕駛J3－2906號車急速向前，煞停再以車頭朝右、車尾
    朝左方式急速後退，我因該車右邊車頭接近，才跳上引擎蓋
    上面，而該車停止後復再向前，我因而由車頂滾越，從該車
    之右後邊摔落，我並無踹踢J3－2906號車之右後車門及右前
    車輪上方致鈑金凹陷，續而跳上J3－2906號車之引擎蓋上用
    腳踢擋風玻璃，再續而跳上車頂踩踏致鈑金凹陷等行為云云
    ，被告戊○○則以：至18號房屋祭拜我祖母之丙○○，就公
    司之事與鄭敬忠有所爭執，丙○○不願意談而由18號房屋至
    本件廣場，欲駕駛J3－2906號車離開，鄭敬忠要被告戊○○
    叫丙○○先不要離開，被告戊○○遂至本件廣場，我因在18
    號房屋內聽到外面傳來被告戊○○之聲音，而至本件廣場時
    ，僅看到被告戊○○從J3－2906號車摔落，未見之前情景，
    我因見被告戊○○摔落，且J3－2906號車又向前撞及蔡錦英
    ，遂至18號房屋門前空地擺設之花盆處拿取磚頭，並見J3－
    2906號車又向前撞及鄭敬忠，就先持一塊磚頭朝J3－2906號
    車之擋風玻璃丟擲，再至J3－2906號車之駕駛座旁，持另一
    塊磚頭朝駕駛座之車窗投擲，造成該車窗破裂後，復用手由
    該車窗之破裂處伸入車內，拉扯丙○○握駕駛盤之左手臂，
    欲阻止丙○○繼續駕駛，我係因見丙○○駕車撞人受傷，仍
    未停車，始為前開行為，並無以強暴方式妨害丙○○行使權
    利之行為云云。經查：
  (一)證人丙○○迭於偵查及審理中證稱：我於95年3月16日9時許
    ，開J3－2906號車至18號房屋，祭拜我母親及遷靈，我要離
    開時，鄭敬忠向我說財產及公司的事要說清楚，我看情勢不
    對，向丁○○表示我們走，我走至18號房屋門外，鄭敬忠追
    過來作勢要打我，丁○○從中間擋，把鄭敬忠移開，我趕緊
    跑到J3－2906號車之車內，丁○○接著上車，副駕駛座車門
    還來不及關，被告戊○○隨後追過來，我趕緊叫丁○○關門
    ，被告戊○○就開始踹J3－2906號車右前輪上方鈑金，又踹
    右後車門之鈑金，再到車頭跳上引擎蓋踹擋風玻璃，擋風玻
    璃未破，接著爬上車頂再踹，車內後照鏡掉下來，我發動引
    擎往後退，因緊張踩油門而倒退撞到一個大花盆，被告戊○○就從車頂往後摔下，我再往前開，要從前方金爐與樹之中
    間離開，被告己○○就拿一顆石頭準備要砸車，我見狀就後
    退，再向西行進要離開，鄭敬忠二手張開作勢要攔我，J3－
    2906號車就擦撞鄭敬忠，我馬上煞車又後退，要向南從金爐
    與樹之中間離開，被告己○○就拿石頭砸破擋風玻璃，擋風
    玻璃破二個洞，接著又拿石頭砸破駕駛座之車窗，石頭並進
    入車內，該車窗玻璃未完全破裂，被告己○○還將手由該車
    窗伸入車內抓我的左手臂，被告己○○之手因而被玻璃割傷
    ，我就駕車從金爐與樹之中間離開等語（見偵查卷第46至47
    頁，審理卷第114至116頁）；且證人丁○○迭於偵查及審理
    中證稱：我於95年3月16 日早上，坐丙○○之J3－2906號車
    至18號房屋祭拜母親，祭拜過程中，鄭敬忠說財產、公司之
    間有一些問題，發牢騷，祭拜結束，我們要把母親的牌位分
    靈出來至丙○○那邊祭拜，鄭敬忠就叫丙○○等一下，要其
    把財產及公司之事講清楚，鄭敬忠作勢要打丙○○，我有從
    中勸阻，丙○○看情況不對，就從鄭敬忠的房子走出來要準
    備去開車，叫我趕快離開，結果丙○○先坐上車子，隨後我
    跟著準備要坐上車子的時候，被告戊○○就用腳踹J3－2906
    號車之引擎蓋右前方前輪上面板金及右前車門與右後門中間
    的車樑，後來又跑到車頭前面跳上引擎蓋，然後又跳到車頂
    上踹車頂，車頂都凹陷，駕駛座上之後視鏡都因而掉落，這
    時我已經坐上車子，丙○○看情況不對，就馬上要後退脫離
    現場，丙○○倒車撞到一個花盆，被告戊○○從車頂摔下，
    現場在金爐與一棵用紅磚圍起來之樹之間有一個空間，丙○○本來想開車從那邊離開，但被告己○○在中間攔著不讓車
    走，丙○○看情況不對，又倒車回來，要往西邊的方向出去
    ，這時鄭敬忠與鄭陳素美又在西邊車子要行進之前方站著，
    丙○○開的J3－2906車有擦撞到鄭敬忠，丙○○就趕快把車
    子倒車後退，還是想要從上開金爐跟樹的中間出去，被告己○○就拿大石頭朝車子駕駛座前方的擋風玻璃砸，再到車旁
    拿2 顆大石頭砸駕駛座旁邊的車窗，車窗被砸破，被告己○○並伸手進來抓丙○○的手，被告己○○也因此被破裂的玻
    璃刮到，當時因為己○○跑到駕駛座旁邊，所以車前方就有
    空隙，車子就從上開金爐與樹之中的空間離開等語（見偵查
    卷30至33頁，審理卷165至166頁）；且除被告己○○坦稱確
    有持物品先朝J3－2906號車之擋風玻璃丟擲而致玻璃破裂，
    復再持物品朝J3－2906號車之駕駛座車窗玻璃丟擲，並致該
    玻璃破裂後，由該破裂處伸手拉扯丙○○之左手臂等語外，
    證人甲○○亦於審理中證稱：95年3月16日我騎機車至18號
    房屋前方，停在廟前籃球架之後面，看到被告戊○○從車頂
    摔下至花盆處，該車再往後退，再往前要從籃球架旁邊離開
    ，撞到一個婦人，該車煞車後退，再往前行時撞到一個老人
    ，撞到時即煞車，被告己○○撿2 顆石頭朝車子之擋風玻璃
    丟去1顆，再朝駕駛座玻璃丟去1顆，之後車子就從金爐與樹
    之中間開出去等語至明（見審理卷第120、122頁）。
  (二)又證人丙○○、丁○○尚於審理中證稱J3－2906號車因前開
    遭被告己○○仁用腳踢踹，造成右前車門板金凹陷、右後門
    鈑金凹陷及車頂凹陷，復遭被告戊○○持石頭丟擲，造成擋
    風玻璃及駕駛座車窗玻璃破裂等語（見審理卷第118、169頁
    ），且J3－2906號車確分別見有右前車輪上方及右後車門各
    1處鈑金凹陷、車頂1處鈑金凹陷以及擋風玻璃、駕駛座車窗
    玻璃破裂等受損狀況，並因而進行修復等情，有國通汽車股
    份有限公司修理估價單、修復費用統一發票各1份以及上揭
    受損相片11張可憑（分見警卷第11頁下方相片、第12頁下方
    相片、第13頁上方相片，偵卷第24頁正反面相片、25頁反面
    相片、26頁上方相片及同頁反面相片以及41、42頁），核與
    證人丙○○、丁○○證稱J3－2906號車遭被告戊○○踢踹、
    被告己○○持石頭丟擲而受損之部位相合。
  (三)再者依附表所示勘驗「鏡頭12」、「鏡頭14」拍攝之畫面，
    由「鏡頭12」之至、、等畫面，以及「鏡頭14」之
    至等畫面，顯示丙○○於95年3月16日9時58分47秒許起
    自18號房屋走出時，鄭敬忠在18號房屋前方空地有揮手阻止
    丙○○，丁○○及被告戊○○立即從18號房屋走出並從中隔
    開丙○○、鄭敬忠後，丙○○即朝本件廣場處走去，且丁○○、鄭敬忠與被告二人返回18號房屋，丁○○復再由18號房
    屋朝本件廣場處走去之後，被告戊○○即於同日 9時59分49
    秒許再度由18號房屋走向本件廣場，而被告己○○亦緊接於
    同日10時0分2秒許由18號房屋走向本件廣場，且嗣於同日10
    時0分24秒起，原本停車狀態之 J3－2906號車出現向前再立
    即向後，復立即向前，以及於同日 10時01分8秒許起，又出
    現J3－2906號車倒退又立即向前等急速行駛之景象，有本院
    96 年4月17日勘驗筆錄可稽（見審理卷第59至62頁），且被
    告戊○○陳稱：當日在18號房屋祭拜我祖母，我聽到鄭敬忠
    與丙○○談到公司之事，而附表「鏡頭14」之所示之畫面
    ，係因我在18號房屋內聽到外面有大聲講話的聲音，遂出去
    從中將鄭敬忠及丙○○隔開，嗣鄭敬忠叫我去叫丙○○等一
    下，有一些事實要簡單講清楚，我就如附表「鏡頭14」之
    至所示畫面，由18號房屋出去至J3－2906號車之旁邊，叫
    已上車之丙○○先不要走，希望丙○○下車談，但丙○○不
    回應而完全沒有要下車，且車子有發動，我當時以為丙○○
    要走，而急著要其不要離開等語，且被告己○○亦稱：丙○○在18號房屋時，鄭敬忠要丙○○把公司之事交待清楚，丙○○表示有何好交待，雙方就有點爭執，屋內的氣氛不是很
    好，丙○○根本就不想談而想急著離開，而丙○○離開後，
    鄭敬忠希望事情有一個處理，故有叫被告戊○○出去叫丙○○先不要走，我們當然希望丙○○留下來談清楚等語，而鄭
    敬忠於偵訊中亦稱：我有叫被告戊○○去叫住丙○○，我有
    事要告訴他等語（見偵查卷第17頁），是由上揭拍攝之畫面
    及被告二人、鄭敬忠之陳述，並配合前開丙○○、丁○○之
    證述，丙○○業因財產、公司等事宜與鄭敬忠發生爭執，不
    願留滯而處於急欲駕駛J3－2906號車離開之狀態，然相對地
    知悉丙○○並無停留意願之被告二人，顯然存有急欲使丙○○留下處理上開財產、公司之爭執事宜，而不願丙○○駕駛
    J3－2906車離開之強烈意願。
  (四)被告戊○○固辯稱當時其站於J3－2906號車之右邊副駕駛座
    旁，然該車突然前進又煞車後，以車頭朝右、車尾朝左方式
    急速後退，其係因該車右邊車頭接近，才跳上引擎蓋上面，
    而該車停止後復再向前，其因而由車頂滾越，從該車之右後
    邊摔落云云，且鄭敬忠於偵訊中附合陳稱：丙○○開車倒退
    撞被告戊○○，被告戊○○被撞逃走不及就趴到車上，然後
    從車上滾下云云，而被告戊○○之妻蔡錦英亦於偵訊中附合
    陳稱：J3－2906號車先向前一點，就轉方向盤後退撞被告戊○○，再往前衝云云，惟此與前開丙○○、丁○○所證情節
    相左，且查：
  (1)被告戊○○除稱：由金爐、樹、籃球場及房屋圍起來之本件
    廣場，其直徑約有20公尺左右，而J3－2906號車之右前車身
    在後退接近我之時，我係面向右前方，當時在我後方、左方
    均為空地，且無車子或其他障礙物等語外，尚稱：我在之前
    並無參加過田徑隊，也無跳上其他車輛之狀況，且在車子急
    速之前進或後退之狀況下跳上引擎蓋，係很危險等語，且依
    本件廣場之鳥瞰相片及被告二人在該相片上所標示J3－2906
    號車之停車、行進方位（見審理卷第149至154頁），以及參
    酌附表「鏡頭12」之、所示J3－2906號車停車及再次行
    進之景象，可知J3－2906號車原係停於本件廣場東邊靠近金
    爐之位置，在該車西邊及北邊存有至少二部自小車車長之空
    地，且即使如被告戊○○上開所稱發生J3－2906號車向前煞
    停後，又後退而該車之右前車身接近被告戊○○之情形，被
    告戊○○之後方及左方均容有充裕且無障礙之空間，衡非已
    陷於毫無退路之狀態，當即向後方及左方閃避，方為一般正
    常反應，實無必要採取跳上急速行駛中之車之引擎蓋，反而
    使自己可能遭受撞擊之極高度危險之動作為是，則未受有田
    徑訓練，且無跳上車輛經驗之被告戊○○，於J3－2906號車
    急速後退而車身急速接近之時，在其後方及左方均存有充裕
    而足供閃退之空間之情況下，竟未當即向後方及左方閃避，
    而完全不顧自己可能遭受撞擊，採取迎向高速接近之J3－29
    06號車，並跳上該車之引擎蓋後，復從車頂翻落此等幾近專
    業特技人員之高度危險動作，實與常情明顯相違。
  (2)又依前揭J3－2906號車之受損相片，該車右前車輪上方及右
    後車門，均明顯可見各有1 處係受重力踹踢而產生之鈑金凹
    陷，且車頂所見之1 處鈑金凹陷，其上尚有重力踹踏而殘留
    之鞋底紋路之土痕，與丙○○、丁○○證稱之J3－2906號車
    遭被告戊○○踹踢之部位相吻合。至於該車右前車輪上方及
    右後車門所見之鈑金凹陷處，固未見如車頂鈑金凹陷處所見
    之鞋底紋路之土痕，然右前車輪上方及右後車門，係與地面
    垂直，不似車頂係屬平面，則朝與地面垂直之右前車輪上方
    及右後車門處之鈑金踹踢，因地心引力之關係而致無法殘留
    踹踼之鞋印土痕，而不如平面之車頂可以殘留鞋印土痕，並
    無不合理之處，尚不能僅因右前車輪上方及右後車門之鈑金
    凹陷處未見殘留鞋印土痕，即為質疑丙○○、丁○○證述真
    實性之理由。
  (3)從而，被告戊○○此之所辯及鄭敬忠、蔡錦英附合之詞，容
    與情理及客觀事證不符，無從採信。
  (五)又被告己○○固辯稱其係持紅磚頭丟砸J3－2906號車之擋風
    玻璃及駕駛座之車窗玻璃云云，而甲○○於臺灣高等法院臺
    南分院96年上易字第673號刑事案件之97年1月17日審理中，
    固稱：見被告己○○至花園旁拿2顆石頭（後改稱磚頭），1
    個丟在擋風玻璃，1 個是跑到旁邊往駕駛座丟進去，我看到
    的是蓋房子之紅磚頭云云（筆錄見審理卷第178、180頁），
    然被告己○○尚稱其可以分辨石頭與磚頭而不會搞混等語，
    且依一般人之認知，石頭與磚頭係分屬不同材質之物品，當
    不致於混淆，而被告己○○原於警詢、偵訊均陳稱其係先持
    1顆石頭丟砸J3－2906號車之擋風玻璃，再持另1顆石頭丟砸
    駕駛座之車窗玻璃，該石頭並從砸破之駕駛座車窗進入車內
    等語，鄭敬忠於偵訊中亦稱被告戊○○用石頭打破J3－2906
    號車之車窗等語（見偵查卷第17頁），蔡錦英於偵訊中亦稱
    被告戊○○用石頭打破J3－2906號車之車窗等語（見偵查卷
    第16頁），且甲○○原於本院審理時（96年8月8日審理）亦
    稱係被告戊○○撿2顆石頭朝J3－2906號車之擋風玻璃丟去1
    顆，再朝駕駛座玻璃丟去1顆等語至明（見審理卷第120頁）
    。是在不致於混淆石頭與磚頭而分辨不清之情況下，被告己○○原即坦稱丟砸J3－2906號車之擋風玻璃及車窗玻璃之物
    品係為石頭，而鄭敬忠、蔡錦英及甲○○亦證述相同，且依
    J3－2906號車受損後所拍攝之車內相片，僅見車內駕駛座旁
    殘有石頭，而無任何紅磚頭（見警卷第11頁上方及偵查卷第
    25頁下方照片），且況用力持紅磚頭砸破擋風玻璃及車窗玻
    璃，復從砸破之車窗玻璃處穿入車內，依該猛烈之丟砸撞擊
    力道，當會產生紅磚碎屑，惟從J3－2906號車擋風玻璃之破
    裂處及該車內部，均未見有何紅磚碎屑殘留之跡象（見見警
    卷第11頁上方及偵查卷第24頁正反面、25頁下方照片），無
    從印證上開擋風玻璃及駕駛座之車窗玻璃係遭紅磚頭所砸破
    ，更況J3－2906號車之擋風玻璃及駕駛座車窗玻璃，有遭被
    告己○○持物品砸破之情，本屬無爭議之實情，不論是遭石
    頭或紅磚頭砸破，均不致於影響該事實之存在，丙○○端無
    刻意改變被告己○○砸破玻璃所持用物品之必要，是被告己○○此之所辯及甲○○於另案審理中翻異之詞，均不足採。
  (六)又石頭本有稜角，且車輛之擋風玻璃係有斜度，則持石頭正
    面朝行進中之車輛之擋風玻璃用力丟擲，該石頭與有斜度之
    擋風玻璃接觸後，因而翻滾撞擊致造成擋風玻璃2 處破裂點
    ，並非不合理，故即使J3－2906號車之擋風玻璃出現2 處破
    裂點，不僅不足以排除係被告己○○持石頭丟砸造成之事實
    ，更可見被告己○○出手之猛烈。
  (七)再者，丙○○固因急欲駕駛J3－2906號車從本件廣場離開，
    而駕駛J3－2906號車向本件廣場籃球場處前進時，撞擊蔡錦
    英而致其跌坐受傷，復即煞車倒車，再向西行時撞擊鄭敬忠
    而致其後仰倒地受傷，復即煞車倒車，改由本件廣場之金爐
    與樹之間離去等致人受傷之行為，經臺灣高等法院臺南分院
    96 年上易字第673號刑事案審理後，認為丙○○構成刑法第
    277條第1項之傷害罪，而判處徒刑，業經本院調閱該案卷宗
    查核無誤，惟丙○○為求能駕駛J3－2906號車快速從本件廣
    場離去，致有上開致人受傷之駕駛行為，固屬不當，然查：
  (1)依附件「鏡頭12」之至畫面，顯示在被告己○○於10時
    0分2秒許從18號房屋走至本件廣場，緊跟著被告己○○即於
    10時0分8秒許從18號房屋走至本件廣場，鄭敬忠、蔡錦英亦
    隨即從18號房屋走至本件廣場後，原本停車狀態之J3－2906
    號車方於10時0分24秒起出現行進之動作，可見 J3－2906車
    係在被告戊○○、鄭敬忠、蔡錦英均跟著被告己○○而走至
    本件廣場之後，才由原本停車之狀態開始行進，且況依前所
    述，當時與被告戊○○同在本件廣場之鄭敬忠、蔡錦英均陳
    稱有看見J3－2906車行進而與被告己○○接觸之過程，豈獨
    有同在本件廣場之被告戊○○未見被告己○○所為舉動之理
    ，則被告己○○對於被告戊○○踹踢J3－2906車車身、車頂
    而自該車車頂摔落之過程，應有目睹，被告己○○辯稱其僅
    見被告戊○○由J3－2906車摔落而未見之前之過程云云，當
    屬隱瞞不實。
  (2)又被告己○○於見被告戊○○由J3－2906號車摔落及蔡錦英
    遭撞跌坐之時，並未前往扶救，而係奔至18號房屋門前空地
    擺設之花盆處拿取石頭，復於鄭敬忠遭撞之時，亦未趨往扶
    救，反而持石頭進行丟擲J3－2906號車之擋風玻璃、車窗玻
    璃以及伸手拉扯車內駕駛J3－2906號車之丙○○之手臂等企
    圖阻止丙○○駕車離去等舉動，為被告己○○所坦認（其中
    被告己○○就拿取丟擲之物辯稱為磚頭之情，業說明如前）
    ，是與被告戊○○同有不願丙○○駕駛J3－2906車離開之強
    烈意願之被告己○○，緊跟著被告戊○○至本件廣場，並見
    J3－2906車雖遭被告戊○○施以踹踢毀損，丙○○仍駕駛J3
    －2906車左支右突而企圖駛離，被告己○○隨即奔至18號房
    屋門前空地擺設之花盆處拿取石頭，並朝正在左支右突而欲
    急速駛離之J3－2906車猛力丟擲，復即用手拉扯駕駛J3－29
    06車之丙○○之手臂，而完全未對受傷之被告戊○○、蔡錦
    英、鄭敬忠施以援助，則被告己○○自始即與被告戊○○同
    存有不願丙○○駕駛J3－2906車離開之意，且被告己○○於
    被告戊○○所施阻止丙○○駕車離去之方法未能見效之際，
    隨即接手，續而進行上開持石頭丟擲J3－2906車、拉扯丙○○之手臂等欲使丙○○無法駕車離去之舉動，足以彰顯被告
    己○○與被告戊○○之間存有共同藉由強力方式阻止丙○○
    駕車離去，而接替進行前開砸毀J3－2906車之車身、用手拉
    扯丙○○之手臂等企圖阻止丙○○駛離之犯意聯繫，並不因
    丙○○因急欲駕駛J3－2906車離去，致駕駛J3－2906車在本
    件左支右突之際，有造成蔡錦英、鄭敬忠受撞受傷之不當駕
    駛行為之情形，即可據以遮掩上開犯意聯繫之事實，不容被
    告己○○以丙○○上開不當之駕駛行為，為卸責之理由。
  (八)再者前開J3－2906車之受損照片，固係丙○○在其自家倉庫
    所拍攝，惟並無限於警局或警員所攝之相片始足以作為證據
    之理，自不能僅因上揭相片係丙○○自行拍攝，即遽為否認
    該相片所現景象之真實性。
  (九)按於他人欲駕駛車輛離開之際，踹踢車身及跳至車上踹踏，
    復用石頭丟砸車身之玻璃及用手拉扯他人握持方向盤之手臂
    ，均為迫使他人見狀不敢開車駛離而致其駕車離開之權利受
    到妨害之強暴手段，從而，被告二人明知丙○○欲駕駛J3－
    2906車離去，渠等為圖使丙○○留下，竟接替而先後進行踹
    踼J3－2906車之車身、跳上引擎蓋及車頂踹踢、持石頭丟砸
    該車之擋風玻璃、車窗玻璃，復再用手拉扯丙○○握持方向
    盤之左手臂等一連串強暴作為，則被告二人藉由上開強暴手
    段而妨害丙○○行使駕車離去之權利之行為，應可確認，渠
    二人所辯之，無非事後卸責之詞，無可為採，事證明確，被
    告二人犯行洵堪認定。
三、核被告二人所為，均犯刑法第304條第 2項、第1項之以強暴
    妨害人行使權利未遂罪以及同法第354 條之毀損罪。被告二
    人著手實行以強暴妨害人行使權利之行為，但尚未達到權利
    無法行使之結果，為未遂犯，應依刑法第 25條第1項規定，
    按既遂犯之刑減輕之；被告二人就上開犯行，有犯意之聯絡
    及行為之分擔，為共同正犯；被告二人基於共同毀損J3－29
    06車之犯意，而接續進行踹踢車身、車頂及持石頭丟砸擋風
    玻璃、駕駛座車窗玻璃而致鈑金受損、玻璃破裂等毀損行為
    ，應為接續犯。又被告二人為達到妨害丙○○行使離去權利
    之目的，而實行毀損之犯行，則該二犯行間有方法目的之牽
    連關係，應依修正前刑法第55條規定，從重論以刑法第304
    條第2項、第1項之強制未遂罪（關於刑法修正前後規定之適
    用，詳如後述）。丙○○、丁○○固於審理中陳稱被告戊○○在跳上J3－2906車之引擎蓋及車頂踹踢之前，尚有用折凹
    該車右後方之收音機天線等語，惟被告戊○○堅詞係自該車
    車頂翻落之時，因手欲抓住物品支撐，始不慎折凹該收音機
    天線等語，而丙○○、丁○○原於警詢及偵查中就被告戊○○所為之毀損行為，均未指出尚有故意折凹收音機天線之情
    況，且況從車頂朝右後方翻落之時，因慌張而用手欲抓住物
    品支撐，致不慎折凹車輛右後方之收音機天線，亦非背於常
    情，尚不能認定被告戊○○存有毀損該收音機天線之故意，
    附此敘明。
四、爰審酌被告二人為圖使急欲駕車離開之丙○○留下，竟分工
    接手而以毀損丙○○所駕之車之車體，以及用手拉扯丙○○
    握駕駛盤之手臂等強暴方式，企圖使丙○○無法駕車離開，
    業妨害丙○○行使駕車離去之權利，而致丙○○之權利遭受
    侵害，且被告二人犯後猶飾詞否認犯行，犯後態度難認良好
    ，惟念其等先前並無任何犯罪紀錄，有臺灣高等法院被告全
    國前案紀錄表可稽，素行尚非不良，衡非逞兇鬥惡之徒，係
    因親族間之財產爭執，氣盛之下致為犯行等一切情狀，分別
    量處如主文所示之刑，又被告二人犯罪行為之時間，均在96
    年4月24 日以前，所犯罪名又非中華民國九十六年罪犯減刑
    條例第3條所列不得減刑之範圍，應依同條例第2 條第1項規
    定，均減其宣告刑二分之一，且按犯最重本刑為5 年以下有
    期徒刑以下刑之罪，依中華民國九十六年罪犯減刑條例規定
    減為6 個月以下有期徒刑，應於為減刑裁判時，併諭知易科
    罰金折算標準，同條例第9 條定有明文，又減刑後之易科罰
    金或易服勞役之折算標準，仍宜照原標準定之，法院辦理九
    十六年減刑案件應行注意事項第16條立有規定。被告二人所
    犯係最重本刑為5 年以下有期徒刑之罪，復因中華民國九十
    六年罪犯減刑條例之規定減為4 個月之有期徒刑，應依修正
    前刑法第41條第1項前段及修正前罰金罰鍰提高標準條例第2
    條規定，併予諭知易科罰金之折算標準。
五、被告二人行為後，刑法業於95年7月1日修正施行，茲就本件
    修正前後刑法規定適用結果說明如下：
  (一)被告二人行為時，修正前刑法第28條規定：「二人以上共同
    實施犯罪之行為者，皆為正犯」，而修正後同條文僅將「實
    施」修正為「實行」，依修正條文立法理由說明，其主要目
    的係在排除僅參與犯罪之「陰謀」或「預備」階段者成立共
    同正犯之可能，就此而言，修正施行後刑法第28條規定已較
    修正前之規定限縮共同正犯成立之範圍，然本件被告二人所
    為之犯行，非屬陰謀、預備共同正犯，適用新舊法之結果，
    修正後之規定並非較有利於正犯，故依刑法第2條第1項前段
    規定，仍應適用修正前刑法第28條規定。
  (二)被告二人行為時，修正前刑法第25條「已著手於犯罪行為之
    實行而不遂者，為未遂犯，未遂犯之處罰，以有特別規定者
    ，為限」規定，以及修正前刑法第26條前段規定「未遂犯之
    處罰，得按既遂犯之刑減輕之」規定，於95年7月1日刑法修
    正施行後，將上開規定統一移置於修正後刑法第25條成為「
    已著手於犯罪行為之實行而不遂者，為未遂犯。未遂犯之處
    罰，以有特別規定者為限，並得按既遂犯之刑減輕之。」比
    較上開修正前後規定，僅屬法條順序之移置，並無法律之變
    更，自不生法律比較適用之問題。
  (三)被告二人行為後，刑法第五十五條關於牽連犯之規定，業修
    正刪除，此刪除雖非犯罪構成要件之變更，但顯已影響行為
    人刑罰之法律效果，自屬法律變更，而被告二人所為觸犯刑
    法第304條第2項、第1 項之以強暴妨害人行使權利未遂罪以
    及同法第354 條之毀損罪，該二犯行間有方法目的之牽連關
    係，依修正前刑法第55條規定，本得適用牽連犯從一重論處
    ，惟修正後刑法因刪除上開牽連犯規定，以致被告二人上揭
    犯行須依法分別論以數罪而併罰之，經依新法第2條第1項規
    定比較新、舊法之結果，以行為時即修正前刑法第55條規定
    較有利於被告，故被告上開犯罪之間有方法目的之牽連關係
    ，應依修正前刑法第55條規定，從一重論以刑法第304條第2
    項、第1項之以強暴妨害人行使權利未遂罪。
  (四)被告二人行為後，刑法第41條第1 項前段易科罰金之規定業
    修正變更為：「犯最重本刑為5 年以下有期徒刑以下之刑之
    罪，而受6個月以下有期徒刑或拘役之宣告者，得以新臺幣1
    千元、2千元或3千元折算一日，易科罰金。」但依據修正前
    刑法第41條第1 項前段易科罰金及修正前罰金罰鍰提高標準
    條例第2 條前段（現已刪除）規定，被告行為時易科罰金折
    算標準，係以銀元1百元即新臺幣3百元以上、銀元3 百元即
    新臺幣9 百元以下折算一日，則比較修正前後易科罰金折算
    標準，當以修正前之規定，較有利於被告，應依刑法第2 條
    第1項前段，依修正前刑法第41條第1項前段及修正前罰金罰
    鍰提高標準條例第2條規定，為諭知易科罰金之折算標準。
據上論斷，應依刑事訴訟法第299條第1項前段，刑法第2條第1項
前段、第304條第1項、第2項、第354條、第25條第1 項，修正前
刑法第28條、第55條、第41條第1 項前段，修正前罰金罰鍰提高
標準條例第2條，刑法施行法第1條、第2 條前段，中華民國九十
六年罪犯減刑條例第2條第1項第3款、第7條、第9 條，判決如主
文。
本案經檢察官乙○○到庭執行職務
中    華    民    國    97    年    7     月    28    日
                  刑事第十一庭審判長法  官  陳威龍
                                    法  官  黃欣怡
                                    法  官  吳坤芳
以上正本證明與原本無異。
如不服本判決應於收受本判決後10日內向本院提出上訴書狀，並
應敘述具體理由。如未敘述上訴理由者，應於上訴期間屆滿後20
日內向本院補提理由書狀（均須按他造當事人之人數附繕本）「
切勿逕送上級法院」。
                                    書記官  鄭吉裕
中    華    民    國    97    年    7     月    29    日
附錄論罪科刑法條：
刑法第304條：
以強暴、脅迫使人行無義務之事或妨害人行使權利者，處 3 年以
下有期徒刑、拘役或 3 百元以下罰金。
前項之未遂犯罰之。
刑法第354條：
毀棄、損壞前二條以外之他人之物或致令不堪用，足以生損害於
公眾或他人者，處2年以下有期徒刑、拘役或5百元以下罰金。
附表：
一、「鏡頭12」之拍攝畫面內容：
畫面左下方顯示拍攝時間為2006年3月16日（以下均同）9時5
  分34秒起至同日10時5分36秒止，拍攝範圍及角度經當庭檢視
  及被告二人當庭表示：拍攝畫面是從架設於臺南市○區○○路
  228 巷18號房屋面向222 巷道馬路，面向馬路右上方監視器往
  前拍攝，畫面上的左邊就是上開房屋的大門，大門的前方與巷
  道的中間就是供停放機車的水泥空地，畫面的右側就是222 巷
  道，巷道的右邊有一小部份的廣場在攝影畫面之內。
9時24分20秒至9時24分32秒：有一部黑色轎車（經被告二人當
  庭表示即Ｊ３─2906號車）沿二二二巷馬路朝臺南市○區○○
  路二二二巷十八號房屋（下稱十八號房屋）前方駛來，並轉向
  畫面右上方停車，畫面拍攝範圍僅見該車右後方車尾，前方車
  身未在拍攝範圍內。
9時24分56秒：有一身著捲起長袖上衣之男子（被告二人當庭
  表示即丙○○）繞從上開Ｊ３─2906號車之左後方，穿過馬路
  走進十八號房屋。
9時58分52秒：有一著長褲及白色上衣之男子（被告二人當庭
  表示即鄭敬忠）從十八號房屋走出朝畫面右方馬路方向行走而
  離開拍攝範圍。
9 時58分53秒：有一女子（被告二人當庭表示即戊○○之妻蔡
  錦英）從十八號房屋走出，停於該屋前方水泥空地上，朝畫面
  右方馬路方向觀看。
9時59分21秒至9時59分40秒：鄭敬忠由馬路折回十八號房屋，
  其後方跟著一名著黑背心短袖上衣的男子（經被告二人當庭表
  示即被告戊○○），身著短褲、黑色短袖上衣之男子（被告二
  人當庭表示即被告己○○）與一名身著夾克之男子（被告二人
  當庭表示即丁○○）依序從馬路走入十八號房屋後，丁○○再
  從十八號房屋走出朝馬路方向行走而離開拍攝範圍。
9時59分49秒：一名身著深色背心、短袖上衣之男子（被告二
  人當庭表示係被告戊○○）從十八號房屋走出，朝畫面右方馬
  路方向行走而離開拍攝範圍。
10時0分02秒：被告己○○從十八號房屋走出，朝畫面右方馬
  路方向行走而離開拍攝範圍。
10時0分08秒：鄭敬忠從十八號房屋走出，朝畫面右方馬路方
  向行走而離開拍攝範圍。
10時0 分14秒：蔡錦英從十八號房屋走出，朝畫面右方馬路方
  向行走而離開拍攝範圍。
10時0分24秒至10時0分27秒：畫面右上方原拍攝之Ｊ３─2906
  號車之車尾，朝畫面右方前進超出拍攝範圍，隨即又往後出現
  該車尾，又立即再往前離開拍攝範圍。
10時0 分31秒至10時0 分41秒：有一名女子（被告二人當庭表
  示是被告的姑姑）從十八號房屋走出，朝畫面右方馬路方向行
  走而離開拍攝範圍。
10時0分44秒至10時0分46秒：畫面右方出現被告戊○○，其有
  往後退之動作。
10時0 分48秒：有一名身著紅色上衣的女子（被告二人當庭表
  示即被告之母）從十八號房屋走出，朝畫面右方馬路方向行走
  而離開拍攝範圍。
10時0 分52秒至10時1 分05秒：戊○○有彎腰之動作（被告戊○○表示他當時是用手撐著花盆，站不起來），再朝畫面右方
  緩慢行走而離開拍攝範圍。
10時01分06秒：鄭敬忠後退出現在十八號房屋前方水泥空地與
  馬路之交接處。
10時01分08秒至10時01分16秒：畫面右上方出現Ｊ３─2906號
  車之車尾倒退，隨即再往前離開拍攝範圍，且在10時01分10秒
  時，畫面右方出現被告之姑姑扶戊○○走至十八號房屋前方水
  泥空地與馬路之交接處，戊○○坐於花盆上。
10時01分30秒至10時01分44秒：鄭敬忠及蔡錦英及被告之姑姑
  、戊○○依序進入十八號房屋內，己○○及被告之母從畫面右
  方走入十八號房屋前方水泥空地，己○○在牆壁邊進行清洗手
  腳之動作。
二、「鏡頭14」之拍攝畫面內容：
畫面左下方顯示拍攝時間為2006年3月16日（以下均同）9時5
  分34秒起至同日10時5分36秒止。拍攝之角度及範圍經當庭檢
  視及被告二人表示：是架設在18號房屋面向馬路方向的左上方
  監視器往前拍攝，畫面上可看到18號房屋前方的水泥空地及地
  面上所擺設的花盆，畫面僅能看到水泥空地，畫面左邊未能拍
  攝到的地方，據被告二人表示就是222巷馬路及廣場。
9時58分47秒至9時59分16秒：丙○○從十八號房屋走出，至該
  房屋前方水泥空地上有碰觸盆栽之動作，鄭敬忠從十八號房屋
  走至該空地揮手阻止丙○○，戊○○、丁○○立即從十八號房
  屋走至該空地，從中隔開丙○○與鄭敬忠，丙○○，鄭敬忠、
  戊○○、丁○○並朝畫面左方行走而離開拍攝範圍，蔡錦英及
  己○○從十八號房屋走至上開空地朝畫面左方觀看，己○○再
  朝畫面左方行走而離開拍攝範圍。
9時59分18秒至9時59分36秒：鄭敬忠、戊○○、己○○、丁○○依序從畫面左方朝右走入十八號房屋後，丁○○再從該房屋
  朝畫面左方行走而離開拍攝範圍。
9時59分48秒：畫面下方出現戊○○之上半身，朝畫面左方行
  走而離開拍攝範圍。
10時0 分3 秒至10時零分10秒：畫面下方依序出現己○○、鄭
  敬忠之上半身，均朝畫面左方行走而離開拍攝範圍。
10時0 分31秒至10時零分35秒：被告之姑姑走出十八號房屋，
  朝畫面左方行走而離開拍攝範圍。
10時0 分46秒：被告之母走出十八號房屋，在該房屋前方水泥
  空地上朝畫面左方觀看。
10時0 分50秒至10時0 分52秒：己○○由畫面左方跑至十八號
  房屋前方水泥空地上擺設之白色花圃，蹲下為拿取物品之動作
  後，再朝畫面左方奔跑而離開拍攝範圍（據被告己○○表示當
  時去拿石頭，被告己○○表示在10點0 分58秒畫面左方出現似
  乎人頭的畫面，己○○表示該人頭就是鄭敬忠被車撞倒跌倒在
  地上）。
10時01分30秒至10時01分42秒：蔡錦英扶鄭敬忠、被告之姑姑
  及戊○○依序進入十八號房屋內，己○○走進畫面左下方。


司法院資訊處製作；財團法人民間司法改革基金會備份。
